【裁判字號】    97,審訴,914
【裁判日期】    980327
【裁判案由】    毒品危害防制條例
【裁判全文】
臺灣桃園地方法院刑事判決             97年度審訴字第914號
公  訴  人  臺灣桃園地方法院檢察署檢察官
被      告  甲○○
上列被告因違反毒品危害防制條例案件，經檢察官提起公訴（97
年度毒偵字第668 號），本院判決如下：
    主  文
甲○○施用第一級毒品，累犯，處有期徒刑拾壹月。
    事  實
一、緣甲○○前於民國90年間因施用毒品案件，經本院以90年度
    毒聲字第4641號裁定送觀察、勒戒，因認無繼續施用毒品之
    傾向，於91年5 月3 日執行完畢釋放出所，並經臺灣桃園地
    方法院檢察署檢察官以90年度毒偵字第3558號為不起訴處分
    而確定在案；復於前開強制戒治執行完畢釋放後5 年內即於
    95年10月7 日因施用第一級毒品案件，經本院以95年度訴字
    第2564號判決判處有期徒刑6 月而確定在案，嗣經本院以96
    年度聲減字第8769號裁定減為有期徒刑3 月而確定在案，於
    96年11月23日易科罰金執行完畢（於本案構成累犯）。詎其
    猶不知悔改，竟基於施用第一級毒品之犯意，於97年1 月25
    日晚間6 時20分許為警採尿時起回溯26小時內之某時，在臺
    灣地區不詳處所，施用第一級毒品海洛因1 次。嗣於97年1
    月25日下午3 時許，在其位於桃園縣大園鄉溪海村下溪洲子
    8 號住處，為警拘提到案。
二、案經新竹市警察局移請臺灣桃園地方法院檢察署檢察官偵查
    起訴。
    理  由
壹、程序部分：
一、本件認定事實所引用之臺灣尖端先進生技醫藥股份有限公司
    濫用藥物檢驗報告及新竹市警察局辦理煙毒、麻醉藥品案尿
    液送驗受檢人真實姓名代號對照表暨送驗登記簿等之卷證資
    料，並無證據證明係公務員違背法定程序所取得，被告於審
    判程序中復未於言詞辯論終結前表示異議，且卷內之文書證
    據，亦無刑事訴訟法第159 條之4 之顯有不可信之情況與不
    得作為證據之情形，則依刑事訴訟法第159 條之5 之規定，
    本件認定事實所引用之所有文書證據，均有證據能力，合先
    敘明。
貳、實體部分；
一、訊據被告甲○○固承認有於前述時、地至新竹市警察局刑警
    大隊為警採尿之事實，惟矢口否認有何施用第一級毒品海洛
    因之犯行，辯稱：其於96年10月24日起至97年3 、4 月止，
    至桃園榮民醫院接受美沙冬替代療法，可能因此尿液中被驗
    出嗎啡反應云云。惟查：
  (一)被告於97年1 月25日晚間6 時20分許為警採集之尿液檢體
    ，經送臺灣尖端先進生技醫藥股份有限公司以酵素免疫分析
    法（EIA） 初步檢驗，再以氣相層析質譜儀分析法（GC/MS
    ）為確認檢驗，結果確呈嗎啡類陽性反應，此有新竹市警察
    局辦理煙毒、麻醉藥品案尿液送驗受檢人真實姓名代號對照
    表暨送驗登記簿及臺灣尖端先進生技醫藥股份有限公司濫用
    藥物檢驗報告各1 紙附卷可稽。而按海洛因經注射入人體後
    ，約百分之80於24小時內自尿中排出，一般而言，尿液中能
    否驗出嗎啡陽性與其投與量、投與途徑、採尿時間、個人體
    質及檢驗方法之靈敏度有關，國外曾有文獻報導注射6 毫克
    之海洛因鹽酸鹽，其代謝物嗎啡之平均可檢出時限約為26小
    時，且以氣相層析質譜分析法作藥物及其代謝產物之定性及
    定量分析檢驗者，幾乎不會有偽陽性反應產生，亦即如尿液
    中未含有煙毒之反應者，即不可能產生因藥物所引起之偽陽
    性反應；此為毒品檢驗學之常規，亦為本院辦理相關違反毒
    品危害防制條例案件所知悉，是以上開檢驗結果當足以認定
    為真實而堪予採信，從而被告於97年1月25日晚間6時20分許
    為警採尿時起回溯26小時內之某時，有施用第一級毒品海洛
    因之犯行，應堪認定。
  (二)至於被告自96年4 月11日起迄97年3 月7 日持續在桃園榮
    民醫院服用美沙冬之事實，固有行政院國軍退除役官兵輔導
    委員會桃園榮民醫院97年11月10日桃醫醫字第0970007223號
    函及後附美沙冬替代療法門診就醫紀錄相關資料、行政院國
    軍退除役官兵輔導委員會桃園榮民醫院97年11月20日桃醫醫
    字第0970007652號函及後附檢驗報告紀錄相關資料在卷可稽
    ，惟經本院函詢桃園榮民醫院查明該院是否於被告接受美沙
    冬替代療法時，為被告開立含有第一級毒品海洛因或鴉片成
    分之藥物？該院函覆稱於上開期間精神科醫師從未開立鴉片
    類藥物（海洛因屬鴉片類）給予被告，此有行政院國軍退除
    役官兵輔導委員會桃園榮民醫院98年2 月20日桃醫醫字第09
    80000926號函1 紙在卷足憑。又關於接受「美沙冬療法」者
    之尿液是否可能檢測出可待因及嗎啡陽性反應一節，業經行
    政院衛生署管制藥品管理局97年7 月9 日管檢字第09700066
    39號函，其函覆稱：依據「Clarke's Analysis of Drugs
    and Poisons 」一書第三版記述，服用美沙冬後，主要代謝
    物為美沙冬原態... 等成分。美沙冬不含嗎啡或可代謝成嗎
    啡之成分，故服用美沙冬製劑後，其尿液以氣相層析質譜儀
    法檢驗法檢驗，不致檢出嗎啡陽性反應。另依行政院衛生署
    92年12月24日公告之「濫用藥物尿液檢驗作業準則」規定，
    送驗之尿液先以免疫分析法進行初步檢驗，初步檢驗結果在
    闕值以上或有疑義之尿液檢體，應再以「氣相層析質譜分析
    法」進行確認檢驗，確認檢驗結果在闕值以上者，應判定為
    陽性。因此確認檢驗使用的方法是整個濫用藥物檢驗之關鍵
    ，氣相層析質譜分析法係將樣品注入氣相層析儀內利用層析
    管柱將待測物質分離，再以質譜儀檢測，其特性為以分析物
    質量為依據，不同化合物其質量或化學結構不同將形成特異
    之斷裂碎片離子，可藉以鑑別區分出待測物，具有高靈敏度
    及高專一性，為目前世界各國刑事鑑識及法醫毒物單位使用
    於例行性檢測一般毒藥物之方式，其定性定量效果良好而具
    有法庭證據能力。綜上所述，服用美沙冬經人體代謝後，其
    尿液以氣相層析質譜分析法進行確認檢驗，應不致產生鴉片
    類陽性反應，亦即該被告之尿液呈嗎啡陽性反應應非服用美
    沙冬所導致，有法務部法醫研究所97年7 月24日法醫毒字第
    0970003527號函、97年8 月19日法醫毒字第0970003918號函
    及所附文獻資料各1 份在卷可參，故被告辯稱其因服用美沙
    冬致尿液中驗出嗎啡陽性反應云云，所辯顯不可採。綜上，
    被告有事實欄所載施用第一級毒品海洛因之犯行，足堪認定
    ，被告空言否認，洵屬臨訟卸責之詞，不足採信。
  (三)按92年7 月9 日新修正之毒品危害防制條例刪除二犯及三
    犯之規定，一改修法前繁雜之處遇程序，僅將施用毒品者簡
    化區分為「初犯」、「再犯」，並認施用毒品者係屬病患性
    犯 人，以觀察、勒戒戒除其身癮，並以強制戒治去除其心
    癮。經觀察、勒戒或強制戒治執行完畢釋放後，若係五年後
    再犯該條例第10條施用毒品罪者，與同條例第20條第1 項、
    第2 項關於「初犯」之處理方式相同，檢察官應先聲請法院
    裁定令被告入勒戒處所觀察、勒戒，並視有無繼續施用毒品
    傾向，決定應予釋放、為不起訴之處分，或應聲請法院裁定
    令入戒治處所強制戒治；若係五年內「再犯」同條例第10條
    施用毒品罪者，依同條例第23條第2 項規定，檢察官則應依
    法追訴。觀諸該條例第20條第3 項之修正理由：「觀察、勒
    戒或強制戒治五年後再犯者，顯見前所實施之觀察、勒戒或
    強制戒治已足以遮斷其施用毒品之癮，為期自新及協助其戒
    除毒癮，對此五年後再犯者，爰明定仍適用初犯之規定，先
    經觀察、勒戒、強制戒治之程序。」及同條例第23條第2 項
    之修正理由：「為配合簡化施用毒品犯之刑事處遇程序，並
    鑑於經觀察、勒戒或強制戒治執行完畢釋放後五年內再犯者
    ，其再犯率甚高，原據以實施之觀察、勒戒及強制戒治既已
    無法收其實效，自應施以刑事處遇。」顯然如施用毒品者係
    前經觀察、勒戒或強制戒治等治療程序執行完畢五年後，始
    再施用毒品之「初犯」，因前所執行之觀察、勒戒或強制戒
    治已足收戒除毒癮之效，自應重新執行觀察、勒戒或強制戒
    治等治療程序，並於治療程序執行完畢後，由檢察官為不起
    訴處分，毋庸對之追訴處罰；反之，在「再犯」之情形，因
    其先前所為治療程序顯未能收戒斷毒癮之效，且考量施用毒
    品者之再犯率偏高，乃簡化其刑事處遇程序，而逕予追訴處
    罰，不再施以治療程序。參酌上開立法理由，修正毒品危害
    防制條例就施用毒品者，祇於「初犯」及「五年後再犯」二
    種情形，有其追訴條件之限制，即須於初犯經觀察、勒戒或
    強制戒治釋放後，五年內均無施用毒品之行為，始能認其前
    所實施之觀察、勒戒或強制戒治已足遮斷毒癮，而得於五年
    後再犯時，再予適用初犯之規定，重行觀察、勒戒等程序。
    倘五年內已經再犯，被依法追訴處罰，縱其第三次（或第三
    次以上）施用毒品之時間在初犯釋放五年以後，即與「五年
    後再犯」之情形有別，且因已於「五年內再犯」，顯見其再
    犯率甚高，原實施觀察、勒戒或強制戒治，已無法收其實效
    ，而無五年戒斷期之存在，自無再經觀察、勒戒及強制戒治
    之必要，應由檢察官逕行起訴，始符新法修正之本旨（最高
    法院95年度台非字第59號、第65號判決意旨參照），經查，
    被告於前案觀察勒戒執行完畢（即91年5 月3 日）後5 年內
    ，即於95年10月7 日再因施用第一級毒品案件，經本院以95
    年度訴字第2564號判決判處有期徒刑6 月而確定在案，此有
    臺灣高等法院被告前案紀錄表1 份在卷足憑，是本件被告施
    用毒品犯行雖已於前案觀察勒戒執行完畢後5 年後，惟其已
    於5 年內再犯，依上開說明，仍應追訴處罰。綜上，本件事
    證明確，被告犯行堪以認定，自應依法論科。
二、核被告所為，係犯毒品危害防制條例第10條第1 項之施用第
    一級毒品罪。被告施用第一級毒品前非法持有第一級毒品之
    低度行為，為施用第一級毒品之高度行為所吸收，不另論罪
    。又被告有如事實欄一所載之科刑及執行紀錄，有臺灣高等
    法院被告前案紀錄表1 份在卷可按，其於有期徒刑執行完畢
    後5 年內，故意再犯本件有期徒刑以上之罪，為累犯，應依
    刑法第47條第1 項規定加重其刑。爰審酌被告犯罪之動機、
    方法、其前經觀察、勒戒後，再施用第一級毒品海洛因之犯
    行，戕害己身，顯無悔改之意，且犯後矢口否認犯行等一切
    情狀，量處如主文所示之刑。
據上論斷，應依刑事訴訟法第299 條第1 項前段、毒品危害防制
條例第10條第1 項，刑法第11條前段、第47條第1 項，判決如主
文。
本案經檢察官丁俊成到庭執行職務。
中    華    民    國    98    年  3     月    27    日
                  刑事庭  審判長  法  官  劉為丕
                                  法  官  鍾雅蘭
                                  法  官  林靜梅
以上正本證明與原本無異。
如不服本判決，得自收受送達之翌日起10日內向本院提出上訴狀
（應附繕本），其未敘述上訴理由者，應於上訴期間屆滿後20日
內補提理由書狀於本院，上訴於臺灣高等法院。
                                  書記官  施春祝
中    華    民    國    98    年    3     月    27    日
附錄本案論罪科刑法條：
毒品危害防制條例第10條規定：
施用第一級毒品者，處6 月以上5 年以下有期徒刑。
施用第二級毒品者，處3 年以下有期徒刑。


司法院資訊處製作；財團法人民間司法改革基金會備份。
